【裁判字號】    97,訴,95
【裁判日期】    970331
【裁判案由】    偽造文書等
【裁判全文】
臺灣士林地方法院刑事判決                97年度訴字第95號
公  訴  人  臺灣士林地方法院檢察署檢察官
被      告  乙○○
上列被告因偽造文書案件，經檢察官提起公訴（95年度偵字第46
36號、96年度偵字第12660 號），被告為有罪之陳述，本院合議
庭裁定改行簡式審判程序，並判決如下：
    主  文
乙○○共同連續犯行使偽造私文書罪，處有期徒刑壹年，減為有
期徒刑陸月，如易科罰金以銀元參佰元即新臺幣玖佰元折算壹日
，緩刑參年。在附表編號肆之甲○○在職證明書上偽造之「許永
松」署押壹枚及「養翔企業有限公司」署押壹枚均沒收。
    事  實
一、乙○○與甲○○（檢察官另案偵辦）係朋友，於民國91年底
    某日，乙○○以其信用破產無力生活為由，商請甲○○具名
    向金融機構申辦信用卡、信用貸款供其周轉，甲○○亦因亟
    需辦卡使用，乃慨然應允，惟乙○○明知甲○○並未在養翔
    企業有限公司（下稱養翔公司）任職，竟與甲○○共同基於
    行使偽造私文書、行使偽造特種文書及意圖為自己不法所有
    之概括犯意聯絡，由乙○○於不詳時、地，偽造屬文書證明
    如附表編號1 、2 所示甲○○在養翔公司受薪資料之薪資單
    、薪資明細及屬特種文書性質如附表編號1 、4 所示甲○○
    在養翔公司任職之在職證明書，並在附表編號4 所示之在職
    證明書上偽造「許永松」及「養翔企業有限公司」之署押各
    一枚，甲○○乃將身分證影本等資料交付乙○○，由乙○○
    填載信用卡、信用貸款申請書，於如附表編號1 、2 及4 所
    示時間，持向臺北國際商業銀行股份有限公司（現改制為永
    豐商業銀行，下稱永豐銀行）及台新商業銀行股份有限公司
    （下稱台新銀行）申辦信用卡、信用貸款，使上開銀行稽核
    人員陷於錯誤，誤認甲○○之職業、收入及償還能力符合條
    件而陷於錯誤，分別准予核貸及發卡，而詐得永豐銀行及台
    新銀行所交付如附表編號1 、2 、4 所示之貸款金額財務或
    信用額度之不法利益，足生損害於養翔公司及上開銀行核卡
    之正確性。嗣經警循線查獲。
二、案經臺北市政府警察局信義分局報請臺灣士林地方法院檢察
    署檢察官偵查起訴。
    理  由
一、前揭犯罪事實，業據被告乙○○於偵查中、本院準備程序及
    審理時供認不諱（見第12660 號偵查卷第14頁，本院97年2
    月13日、97年3 月5 日準備程序筆錄及97年3 月5 日審判筆
    錄），核與告訴代理人即台新銀行代理人高詩敏及許駿文、
    永豐銀行代理人蕭煌機於偵查中證述情節相符（見第4636號
    偵查卷三第4 頁、第52頁，第12660 號偵查卷第10頁、第11
    4 頁），並經證人即養翔公司負責人鄭炳榮於警詢時陳述及
    證人即同案共犯甲○○於偵查中證述屬實（見第4636號偵查
    卷二第158 至161 頁、第269 至270 頁），復有永豐銀行、
    台新銀行申請貸款及信用卡所檢附之偽造個人信用資料（即
    薪資表、在職證明書）、申請書及各該銀行因此核撥款項及
    信用卡之消費貸款明細等資料在卷可資佐證，足徵被告自白
    與事實相符。本件事證明確，被告犯行堪以認定。
二、按被告行為後，94年2 月2 日修正公布之刑法已於95年7 月
    1 日生效施行，其中第2 條第1 項：「行為後法律有變更者
    ，適用行為時之法律。但行為後之法律有利於行為人者，適
    用最有利於行為人之法律」之規定，係規範行為後法律變更
    所生新、舊法律比較適用之準據法，並非刑法實體法律，自
    不生行為後法律變更之比較適用問題，故刑法修正施行後，
    應適用該修正後之第2 條第1 項之規定，依「從舊、從輕」
    之原則比較新、舊法律之適用；又比較新舊法時，應就罪刑
    有關之共犯、未遂犯、想像競合犯、牽連犯、連續犯、結合
    犯，以及累犯加重、自首減輕暨其他法定加減原因（如身分
    加減）與加減例等一切情形，綜其全部罪刑之結果而為比較
    後，再整個適用有利於行為人之法律處斷，不能割裂而分別
    適用有利之條文（最高法院24年上字第4634號、27年上字第
    2615號判例意旨及最高法院95年度第8 次刑事庭會議決議參
    照）。經查：(一)罰金刑部分：被告行為時，刑法第216 條、
    第212 條之行使偽造特種文書罪、第339 條第1 項之詐欺取
    財罪及第339 條第2 項之詐欺得利罪，法定刑各得科三百元
    、一千元及一千元以下之罰金，而依被告行為時之修正前刑
    法第33條第5 款規定：「主刑之種類如左：五、罰金：一元
    （指銀元）以上」，換算新臺幣後，為新臺幣三元以上。惟
    被告行為後修正後刑法第33條第5 款係規定：「主刑之種類
    如下：五、罰金：新臺幣一千元以上，以百元計算之」，經
    比較修正前後關於科處罰金刑之最低刑度規定，自應以被告
    行為時之修正前刑法較有利於被告。(二)關於共犯：刑法第28
    條原規定：「二人以上共同『實施』犯罪之行為者，皆為正
    犯。」新法修正為：「二人以上共同『實行』犯罪之行為者
    ，皆為正犯。」將舊法之「實施」修正為「實行」。原實施
    之概念，包括陰謀、預備、著手及實行等階段之行為，修正
    後僅共同實行犯罪行為始成立共同正犯。是新法共同正犯之
    範圍已有限縮，排除陰謀犯、預備犯之共同正犯。新舊法就
    共同正犯之範圍既因此而有變動，自屬犯罪後法律有變更，
    比較修正前後之規定，以修正後之規定較有利於被告。(三)關
    於牽連犯：修正前刑法第55條有關「犯一罪而其方法或結果
    之行為犯他罪名者，從一重處斷」之牽連犯規定，業經修正
    刪除，此刪除雖非犯罪構成要件之變更，但顯已影響行為人
    刑罰之法律效果，自屬法律有變更，比較修正前、後之刑法
    規定，自以修正前論以牽連犯一罪，較修正後一罪一罰之數
    罪有利於被告。(四)關於連續犯：修正前刑法第56條有關「連
    續數行為而犯同一之罪名者，以一罪論，但得加重其刑至二
    分之一」之連續犯規定，經修正刪除，此刪除雖非犯罪構成
    要件之變更，但顯已影響行為人刑罰之法律效果，自屬法律
    有變更，依新法第2 條第1 項規定，比較修正前、後之刑法
    規定，仍應適用較有利於被告之行為時法律即舊法論以連續
    犯。(五)經綜合比較被告行為後之前揭法律變更，以修正前之
    刑法規定對於被告較為有利，本件自應整體適用修正前刑法
    相關規定。
三、按在職證明書係關於服務之證書，屬刑法第212 條之特種文
    書，而薪資單、薪資明細等民間薪資表係表達發送薪資及其
    金額意思之證書，屬刑法第210 條之私文書。核被告所為，
    係犯刑法第216 條、第210 條之行使偽造私文書罪（行使偽
    造之薪資單、薪資明細部分）、同法第216 條、第212 條之
    行使偽造特種文書罪（行使偽造之在職證明書部分）、同法
    第339 條第1 項之詐欺取財罪（詐得附表編號2 所示貸款部
    分）及同法第339 條第2 項之詐欺得利罪（詐得附表編號1
    、4 所示之信用卡部分）。被告與甲○○就上開犯行有犯意
    之聯絡及行為之分擔，應依刑法第28條之規定論以共同正犯
    。被告偽造私文書後復持以行使，其偽造之低度行為應為行
    使之高度行為吸收，不另論罪，又其在附表編號4 所示之在
    職證明書上偽造「許永松」及「養翔企業有限公司」署押之
    行為，均為偽造特種文書之階段行為，其偽造特種文書後復
    持以行使，其偽造之低度行為應為行使之高度行為吸收，亦
    不另論罪。被告前後多次行使偽造私文書、行使偽造特種文
    書及詐欺得利犯行，均時間緊接、手段相似，顯係基於概括
    之犯意，多次觸犯犯罪構成要件相同之罪名，均各應論以連
    續犯一罪，並加重其刑。又被告所犯前揭連續行使偽造私文
    書、連續行使偽造特種文書、詐欺取財罪及連續詐欺得利罪
    數罪間，有方法結果之牽連關係，應從一重之連續行使偽造
    私文書罪處斷。爰審酌被告犯罪之動機、目的、手段、犯罪
    所生危害，並考量其已與銀行達成協議並有按時繳款（見卷
    附之銀行繳款憑證），及犯罪後供認犯行之態度等一切情狀
    ，量處如主文所示之刑。又被告犯罪時間在96年4 月24日以
    前，合於中華民國九十六年罪犯減刑條例之減刑要件，所犯
    連續行使偽造私文書罪，依該條例規定減刑如主文所示。又
    被告行為時之刑法第41條第1 項規定：「犯最重本刑為五年
    以下有期徒刑以下之刑之罪，而受六個月以下有期徒刑或拘
    役之宣告，因身體、教育、職業、家庭之關係或其他正當事
    由，執行顯有困難者，得以一元以上三元以下折算一日，易
    科罰金。」又被告行為時之易科罰金折算標準，修正前罰金
    罰鍰提高標準條例第2 條前段（現已刪除）規定，就原定數
    額提高為一百倍折算一日，則本件被告行為時之易科罰金折
    算標準，應以銀元三百元折算一日，經折算新臺幣後，應以
    新臺幣九百元折算一日。惟95年7 月1 日修正公布施行之刑
    法第41 條 第1 項前段則規定：「犯最重本刑為五年以下有
    期徒刑以下之刑之罪，而受六個月以下有期徒刑或拘役之宣
    告者，得以新臺幣一千元、二千元折算一日，易科罰金。」
    比較修正前後之易科罰金折算標準，以95年7 月1 日修正公
    布施行前之規定，較有利於被告，則應依刑法第2 條第1 項
    前段，適用修正前刑法第41條第1 項前段規定，定其易科罰
    金之折算標準。又被告前未曾受有期徒刑以上刑之宣告，有
    臺灣高等法院被告前案記錄表一份附卷可稽，其因一時失慮
    ，初犯刑章，犯罪後已坦承犯行，深具悔意，經此罪刑之宣
    告，當知所警惕，信無再犯之虞，本院認為所宣告之刑，以
    暫不執行為適當，依新刑法第74條第1 項第1 款規定（參照
    最高法院95年度第8 次刑事庭會議紀錄），併予宣告緩刑三
    年，以啟自新。
四、偽造之甲○○91年10月28日、92年5 月8 日在職證明書、91
    年4 月至10月之薪資單共7 紙及93年8 、9 月之薪資明細，
    均已因行使而交付予各該銀行，非屬被告所有，故不予宣告
    沒收。至在附表編號4 之甲○○在職證明書上偽造之「許永
    松」及「養翔企業有限公司」署押各一枚，均係被告偽造之
    署押，應依刑法第219 條規定宣告沒收，至在附表編號1 所
    示之在職證明書及薪資單上所蓋之「養翔企業有限公司」、
    「許永松」之印文及在附表編號2 之薪資明細上所蓋之「鄭
    炳榮」之印文，均非偽造印章之印文，業據證人即養翔公司
    負責人鄭炳榮於警詢時陳述屬實（見第4636號偵查卷二第16
    1 頁），自不予宣告沒收。
據上論斷，應依刑事訴訟法第299 條第1 項前段、第273 條之1
第1 項，刑法第2 條第1 項前段、第216 條、第210 條、第212
條、第219 條、第339 條第1 項、第2 項、第74條第1 項第1 款
，修正前刑法第28條、第41條第1 項前段、第55條後段、第56條
，刪除前罰金罰鍰提高標準條例第2 條，現行法規所定貨幣單位
折算新臺幣條例第2 條，刑法施行法第1 條之1 ，中華民國九十
六年罪犯減刑條例第2 條第1 項第3 款、第7 條、第9 條，判決
如主文。
本案經檢察官高俊申到庭執行職務。
中    華    民    國    97    年    3     月    31    日
                  刑事第六庭法  官  周明鴻
以上正本證明與原本無異。
如不服本判決應於判決送達後10日內向本院提出上訴狀，其未敘
述上訴之理由者並得於提起上訴後20日內向本院補提理由書 (均
須按他造當事人之人數附繕本)。
                            書記官  丁梅芬
中    華    民    國    97    年    3     月    31    日
附錄論罪科刑法條：第216 條、第210 條、第212 條、第339 條
                  第1 項、第2 項
中華民國刑法第216條
行使第 210 條至第 215 條之文書者，依偽造、變造文書或登載
不實事項或使登載不實事項之規定處斷。
中華民國刑法第210條
偽造、變造私文書，足以生損害於公眾或他人者，處 5 年以下有
期徒刑。
中華民國刑法第212條
偽造、變造護照、旅券、免許證、特許證及關於品行、能力服務
或其他相類之證書、介紹書，足以生損害於公眾或他人者，處
1 年以下有期徒刑、拘役或 3 百元以下罰金。
中華民國刑法第339條
意圖為自己或第三人不法之所有，以詐術使人將本人或第三人之
物交付者，處 5 年以下有期徒刑、拘役或科或併科 1 千元以下
罰金。
以前項方法得財產上不法之利益或使第三人得之者，亦同。
前二項之未遂犯罰之。
附表：
┌─┬──┬──┬──┬──┬────┬───┬───┐
│編│金融│種類│卡號│申請│所檢附個│詐得貸│清  償│
│號│機構│    │或帳│日期│人虛偽信│款金額│情  形│
│  │    │    │號  │    │用資料  │或現金│      │
│  │    │    │    │    │        │卡、信│      │
│  │    │    │    │    │        │用卡個│      │
│  │    │    │    │    │        │人信用│      │
│  │    │    │    │    │        │額度  │      │
│  │    │    │    │    │        │      │      │
├─┼──┼──┼──┼──┼────┼───┼───┤
│1 │臺北│信用│4563│91年│91年10月│3萬   │1.均有│
│  │國際│卡  │0445│12月│28日在職│      │正常繳│
│  │商銀│    │0012│5日 │證明書、│      │款    │
│  │（永│    │2501│    │91年4月 │      │      │
│  │豐銀│    │    │    │至10月之│      │2.尚積│
│  │行）│    │    │    │薪資單7 │      │欠2 萬│
│  │    │    │    │    │紙      │      │8416元│
├─┼──┼──┼──┼──┼────┼───┤      │
│2 │同上│信用│3365│93年│93年8、9│53萬  │      │
│  │    │貸款│0328│12月│月之薪資│      │      │
│  │    │    │6260│17日│明細    │      │      │
├─┼──┼──┼──┼──┼────┼───┤      │
│3 │同上│現金│3368│93年│無      │60萬  │      │
│  │    │卡  │9328│12月│        │      │      │
│  │    │    │4500│28日│        │      │      │
│  │    │    │001 │    │        │      │      │
├─┼──┼──┼──┼──┼────┼───┼───┤
│4 │台新│信用│4579│92年│92年5月 │3萬   │1.尚積│
│  │銀行│卡  │6117│12月│8日在職 │      │欠11萬│
│  │    │    │0252│15日│證明    │      │0344元│
│  │    │    │2407│    │        │      │      │
├─┼──┼──┼──┼──┼────┼───┤2.被告│
│5 │同上│代償│4579│93年│無      │15萬  │已與台│
│  │    │金通│6055│8月 │        │      │新銀行│
│  │    │信貸│0251│9日 │        │      │達成償│
│  │    │款  │2402│    │        │      │款協議│
│  │    │    │    │    │        │      │，目前│
│  │    │    │    │    │        │      │均有按│
│  │    │    │    │    │        │      │時還款│
└─┴──┴──┴──┴──┴────┴───┴───┘


司法院資訊處製作；財團法人民間司法改革基金會備份。
